---
title: "La méthode du bootstrap"
output:
    html_document:
        self_contained: false
        lib_dir: libs
        theme: spacelab
        toc: true
        toc_float: true
---

```{r setup, include=FALSE}
knitr::opts_chunk$set(echo = TRUE)
```


## Données

Pour ce laboratoire, nous utiliserons le jeu de données [sphagnum_cover.csv](../donnees/sphagnum_cover.csv), qui provient de l'article:

> Maanavilja, L., Kangas, L., Mehtätalo, L. and Tuittila, E.‐S. (2015), Rewetting of drained boreal spruce swamp forests results in rapid recovery of Sphagnum production. J Appl Ecol, 52: 1355-1363. [doi:10.1111/1365-2664.12474](https://doi.org/10.1111/1365-2664.12474))

Ces données contiennent des mesures du pourcentage de couverture par les sphaignes (*sphcover*) pour 36 marécages boréaux divisés en trois types (*habitat*): *Dr* = drainés, *Re* = remouillés et *Un* = non-drainés.

```{r}
cover <- read.csv("../donnees/sphagnum_cover.csv")
str(cover)
```


## 1. Estimation de la couverture moyenne pour les marécages drainés

a) À partir du jeu de données, faites l'extraction des valeurs de *sphcover* pour les marécages drainés. Calculez le pourcentage de couverture moyen, ainsi que son erreur-type selon la formule classique (basée sur l'écart-type et la taille de l'échantillon). Finalement, calculez l'intervalle de confiance à 95% basé sur la distribution $t$:

$$(\bar{x} + t_{(n-1)0.025} s_{\bar{x}}, \bar{x} + t_{(n-1)0.975} s_{\bar{x}})$$

*Rappel*: La fonction `qt(p, df)` permet d'obtenir pour une valeur `p` donnée la valeur du quantile de la distribution $t$ avec `df` degrés de liberté.

b) Simulez 10 000 échantillons bootstrap pour la moyenne calculée en a). Quelle est son erreur-type selon le bootstrap? Est-ce que cette statistique apparait biasée? 


c) Comment la distribution du bootstrap diffère-t-elle d'une distribution normale? Pour répondre à cette question, il peut être utile de tracer un graphique quantile-quantile (dans le code ci-dessous, `res` est le résultat du bootstrap):

```{r, eval = FALSE}
qqnorm(res$t)
qqline(res$t)
```


d) Calculez l'intervalle de confiance à 95% de la moyenne selon la méthode BCa. Comment diffère-t-il de celui calculé en a) selon la formule classique? Pouvez-vous expliquer cette différence en fonction du résultat en c)?


## 2. Estimation des différences entre habitats

a) Voici la distribution des valeurs de *sphcover* dans chaque type d'habitat.

```{r, message = FALSE}
library(ggplot2)
ggplot(cover, aes(x = habitat, y = sphcover)) +
    geom_boxplot()
```

Quelles sont les suppositions d'un modèle d'ANOVA classique qui décrirait la couverture des sphaignes en fonction du type d'habitat? Est-ce que ces suppositions semblent respectées ici?


b) Ajustez le modèle linéaire `sphcover ~ habitat` au jeu de données `cover`. Consultez le sommaire des résultats du modèle avec la fonction `summary` et les intervalles de confiance des coefficients avec la fonction `confint`. Quelle est l'interprétation de chaque coefficient? Les intervalles de confiance sont-ils plausibles?


c) Créez une fonction avec pour arguments `x` et `i `, qui ajuste le modèle linéaire en b) en remplaçant le jeu de données original (`data = cover`) par `data = x[i, ]`, puis retourne les coefficients du modèle avec la fonction `coef`. Ensuite, appliquez `boot` au jeu de données `cover` avec la fonction créée et en effectuant 10 000 réplicats.

*Notes*

- Lorsque le premier argument de `boot` est un jeu de données, ce sont les rangées de ce jeu de données qui sont ré-échantillonnées.

- Puisque la statistique calculée par la fonction comporte plusieurs valeurs (chacun des coefficients), l'élément `t` du résultat de `boot` est une matrice plutôt qu'un vecteur. Les colonnes de cette matrice correspondent à chacun des coefficients dans l'ordre. Vous pouvez calculer une statistique pour chaque colonne avec la fonction `apply`, ex.: `apply(res$t, 2, mean)`. Ici, `2` indique de calculer la fonction `mean` par colonne (`1` signifierait par rangée).


d) L'application du bootstrap en c) ré-échantillonne parmi l'ensemble des rangées, ce qui fait que le nombre d'observations dans chaque type d'habitat varie d'un échantillon à l'autre. S'il est préférable de considérer ces nombres comme des quantités fixes, on peut définir les types d'habitat comme des strates en ajoutant l'argument `strata = cover$habitat` à la fonction `boot`. 

Répétez l'analyse en c) avec un ré-échantillonnage stratifié et comparez les erreurs-types obtenues pour chaque coefficient.


e) Calculez l'intervalle de confiance pour le coefficient `habitatUn` selon le résultat du bootstrap en d). Notez qu'il faut ajouter l'argument `index = 3` à la fonction `boot.ci` pour indiquer à R de calculer l'intervalle pour le 3e coefficient.


f) Finalement, nous allons ré-échantillonner les résidus du modèle. 

- Ajustez un modèle linéaire comme en b), puis ajoutez au jeu de données `cover`une colonne pour les valeurs attendues (`fitted`) du modèle.  

- Écrivez une fonction qui crée un nouveau jeu de données en additionnant un vecteur ré-échantillonné `x[i]` aux valeurs attendues pour produire une nouvelle variable réponse, puis qui ajuste un modèle avec cette nouvelle variable réponse en fonction de l'habitat.

- Simulez 10 000 échantillons avec la fonction `boot`, avec comme arguments (1) le vecteurs de résidus (`residuals`) du modèle et (2) la fonction créée ci-dessus. Ne spécifiez pas de strates. Calculez de nouveau la moyenne, l'erreur-type et l'intervalle de confiance à 95% des coefficients.

Le ré-échantillonnage des résidus est-il un bon choix pour ces données?


