---
title: "Tests de randomisation"
output:
    html_document:
        self_contained: false
        lib_dir: libs
        theme: spacelab
---
    
```{r setup, include=FALSE}
knitr::opts_chunk$set(echo = TRUE)
```

Le fichier [sablefish.csv](../donnees/sablefish.csv) contient des données de Kimura (1988) sur le nombre de prises de charbonnier par unité d'effort (*catch*) dans quatre localités d'Alaska (*location*) pour chacune des six années entre 1978 et 1983.

```{r}
sable <- read.csv("../donnees/sablefish.csv")
head(sable)
```

a) Ajustez un modèle linéaire des prises en fonction de la localité seulement. Quelle est l'interprétation du coefficient `locationYakutat` de ce modèle?

b) Effectuez un test de permutation pour calculer la valeur $p$ correspondant à la différence moyenne de prises entre les localités Kodiak et Chirikof. Cette valeur est-elle cohérente avec la valeur correspondante du modèle linéaire?

c) En utilisant le package *permuco*, déterminez la valeur $p$ pour cette même différence pour un modèle incluant les effets additifs de l'année et de la localité. *Note*: Nous considérons l'année comme une variable catégorielle ici, donc elle doit être convertie en facteur. La valeur $p$ diffère-t-elle entre le test de permutation et le modèle paramétrique?
