---
title: "Tests de randomisation - Solutions"
output:
    html_document:
        self_contained: false
        lib_dir: libs
        theme: spacelab
---
    
```{r setup, include=FALSE}
knitr::opts_chunk$set(echo = TRUE)
```

Le fichier [sablefish.csv](../donnees/sablefish.csv) contient des données de Kimura (1988) sur le nombre de prises de charbonnier par unité d'effort (*catch*) dans quatre localités d'Alaska (*location*) pour chacune des six années entre 1978 et 1983.

```{r}
sable <- read.csv("../donnees/sablefish.csv")
head(sable)
```

a) Ajustez un modèle linéaire des prises en fonction de la localité seulement. Quelle est l'interprétation du coefficient `locationYakutat` de ce modèle?

**Solution**

```{r}
lm_sable <- lm(catch ~ location, sable)
summary(lm_sable)
```

Le coefficient `locationYakutat` donne la différence moyenne de `catch` entre la localité Yakutat et la localité de référence (Chirikof).

b) Effectuez un test de permutation pour calculer la valeur $p$ correspondant à la différence moyenne de prises entre les localités Kodiak et Chirikof. Cette valeur est-elle cohérente avec la valeur correspondante du modèle linéaire?

**Solution**

```{r}
set.seed(8202)

diff_perm <- function() {
   sable_perm <- sable
   sable_perm$location <- sample(sable$location) 
   mean(sable_perm$catch[sable_perm$location == "Kodiak"]) -
       mean(sable_perm$catch[sable_perm$location == "Chirikof"])
}

nperm <- 9999

diff_null <- replicate(nperm, diff_perm())

diff_obs <- mean(sable$catch[sable$location == "Kodiak"]) -
            mean(sable$catch[sable$location == "Chirikof"])

(sum(abs(diff_null) >= abs(diff_obs)) + 1) / (nperm + 1)
```

Oui, la valeur s'approche de la valeur $p$ pour le coefficient `locationKodiak` du modèle en a).

c) En utilisant le package *permuco*, déterminez la valeur $p$ pour cette même différence pour un modèle incluant les effets additifs de l'année et de la localité. *Note*: Nous considérons l'année comme une variable catégorielle ici, donc elle doit être convertie en facteur. La valeur $p$ diffère-t-elle entre le test de permutation et le modèle paramétrique?

**Solution**

```{r}
library(permuco)
sable$year <- as.factor(sable$year)
lmperm(catch ~ year + location, sable)
```

La valeur $p$ est d'environ 0.08 pour le modèle paramétrique et le test de permutation.