---
title: "Introduction à l'analyse bayésienne"
output:
    pdf_document:
    html_document:
        self_contained: false
        lib_dir: libs
        theme: spacelab
        toc: true
        toc_float: true
---

```{r setup, include=FALSE}
knitr::opts_chunk$set(echo = TRUE)
```


## Données

Déjà utilisé pour les exercices sur le maximum de vraisemblance, le tableau de données [thermal_range.csv](../donnees/thermal_range.csv) représente le résultat d'une expérience visant à déterminer l'effet de la température (*temp*) sur le nombre d'oeufs (*num_eggs*) produits par une espèce de moustique. Trois réplicats ont été mesurés pour des valeurs de température entre 10 et 32 degrés Celsius.

```{r}
therm <- read.csv("../donnees/thermal_range.csv")
head(therm)
```


## Estimation bayésienne du modèle d'optimum thermique

Rappelons-nous le modèle utilisé précédemment pour ce jeu de données. Le nombre moyen d'oeufs produits est donné par une courbe gaussienne:

$$N = N_o \exp \left( - \frac{(T - T_o)^2}{\sigma_T^2} \right)$$

Dans cette équation, $T_o$ est la température optimale, $N_o$ est le nombre d'oeufs produits à cet optimum et $\sigma_T$ représente la tolérance autour de l'optimum (plus $\sigma_T$ est élevé, plus $N$ décroit lentement autour de l'optimum).

a) Il est possible d'estimer les paramètres d'un modèle non-linéaire comme celui-ci dans *brms*. Par exemple:

```{r, eval = FALSE}
brm(bf(num_eggs ~ No * exp(-((temp-To)/sigmaT)^2), No + To + sigmaT ~ 1, nl = TRUE),
    data = therm)
```

*Note*:

- Il faut entourer la formule dans une fonction `bf` et spécifier l'argument `nl = TRUE` (non-linéaire).

- Après la formule non-linéaire du modèle, il faut ajouter un terme décrivant les paramètres. Ici, `No + To + sigmaT ~ 1` signifie seulement que nous estimons un effet fixe pour chaque paramètre. Si un des paramètres variait en fonction d'une variable de groupe, nous pourrions écrire par exemple `No ~ (1|groupe), To + sigmaT ~ 1`. 

Puisque nous allons utiliser une distribution binomiale négative avec un lien logarithmique pour représenter la moyenne de la réponse (`family = negbinomial` dans *brms*), nous devons modifier la formule ci-dessus pour représenter le logarithme du nombre d'oeufs moyen $N$. Ré-écrivez la fonction `bf` en appliquant cette transformation.

b) Choisissez des distributions *a priori* appropriées pour trois paramètres de l'équation obtenue précédemment. Dans l'instruction `set_prior`, le nom du paramètre est spécifié ave `nlpar` pour un modèle non-linéaire. Par exemple, `set_prior("normal(0, 1)", nlpar = "To")` assigne une distribution normale centrée réduite au paramètre `To`. 

*Note*: N'oubliez pas de spécifier la borne inférieure pour `sigmaT`.

Ajoutez aussi une distribution *a priori* pour le paramètre $\theta$ de la distribution binomiale négative avec `set_prior("gamma(2, 0.1)", class = "shape")`. Vous pouvez visualiser cette distribution dans R avec `plot(density(rgamma(1E5, 2, 0.1))`. Puisque la variance de la distribution binomiale négative est de $\mu + \mu^2/\theta$, où $\mu$ est la moyenne, nous voulons éviter les valeurs de $\theta$ trop proches de zéro. Avec les paramètres spécifiés, $\theta$ est petit pour des valeurs proches de 0 et plus grandes que 50 (avec un $\theta$ si grand, la distribution binomiale négative rejoint pratiquement celle de Poisson).

c) Ajustez avec `brm` le modèle non-linéaire avec la formule et les distributions *a priori* spécifiées dans les parties précédentes, en utilisant une distribution binomiale négative de la réponse. Visualisez la forme de la fonction $N$ vs. $T$ estimée avec `marginal_effects`. Déterminez la valeur moyenne et l'intervalle de crédibilité à 95% pour la distribution *a posteriori* de chaque paramètre.

d) Comparez les résultats en (c) aux estimés et intervalles de confiance obtenus dans le laboratoire 3 par le maximum de vraisemblance, reproduits dans le tableau ci-dessous.

Paramètre | Estimé | Intervalle
----------|--------|-----------
$N_o$ | 123.2 | (104.2, 147.2)
$T_o$ | 23.9 | (23.4, 24.5)
$\sigma_T$ | 6.82 | (6.33, 7.42)
$k$ | 0.103 | (0.059, 0.186)

*Note*: Le paramètre $k$ correpond à $1 / \theta$ pour la distribution binomiale négative.

e) Vérifiez les intervalles de prédictions *a posteriori* avec `pp_check(..., type = "intervals")`. Les observations semblent-elles cohérentes avec le modèle ajusté?

f) Comme nous verrons la semaine prochaine, le programme *Stan* sur lequel se base *brms* produit un échantillon de la distribution *a posteriori* conjointe des paramètres du modèle. Par défaut, cet échantillon compte 4000 jeux de paramètres. La fonction `posterior_epred` de *brms* calcule la prédiction moyenne selon chacun de ces jeux de paramètres pour un nouveau jeu de données donné par l'argument `newdata`, un peu comme la fonction `predict` dans le cas des modèles de régression.

Utilisez la fonction `posterior_epred` pour calculer le rapport entre la production d'oeufs moyenne à 25 degrés C comparée à celle à 20 degrés C, ainsi qu'un intervalle de crédibilité à 95% pour ce rapport.


