---
title: "Séries temporelles"
output:
    html_document:
        self_contained: false
        lib_dir: libs
        theme: spacelab
        toc: true
        toc_float: true
---

```{r setup, include=FALSE}
knitr::opts_chunk$set(echo = TRUE)
```

## Données

Le jeu de données [oak_seeds.csv](../donnees/oak_seeds.csv) indique le nombre de graines du chêne *Quercus crispula* recueillies annuellement (1980-2017) par 16 capteurs (*trap*) situés dans un peuplement de cette espèce au Japon.

```{r}
seed <- read.csv("../donnees/oak_seeds.csv")
head(seed)
```

Le fichier [oak_weather.csv](../donnees/oak_weather.csv) contient quant à lui des données météo annuelles pour ce même site:

```{r}
weather <- read.csv("../donnees/oak_weather.csv")
head(weather)
```

- *temp_fl*: Température ($^{\circ}$C) moyenne durant la période de floraison de l'arbre.
- *temp_gr*: Température ($^{\circ}$C) moyenne durant la saison de croissance
- *rain_fl*: Quantité totale de pluie (en mm) durant la période de floraison de l'arbre.
- *rain_gr*: Quantité totale de pluie (en mm) durant la saison de croissance.

Ces données proviennent de l'étude suivante:

> Shibata, M., Masaki, T., Yagihashi, T., Shimada, T., & Saitoh, T. (2019). Data from: Decadal changes in masting behaviour of oak trees with rising temperature. Dryad Digital Repository. [https://doi.org/10.5061/dryad.v6wwpzgrb](https://doi.org/10.5061/dryad.v6wwpzgrb)


## 1. Série temporelle à l'échelle du site

(a) Calculez le nombre total de graines recueillies par année (tous capteurs confondus) et appliquez une transformation racine carrée au résultat. Convertissez le résultat en tableau de données temporel (*tsibble*) et visualisez la série temporelle obtenue.

*Note*: Puisque nous utiliserons des modèles linéaires plutôt que des modèles généralisés dans cet exercice, la transformation racine carrée vise à stabiliser la variance des données de comptage.

(b) Visualisez les corrélations temporelles pour cette série. Quel type de modèle ARIMA (AR et/ou MA, ainsi que leur ordre) pourrait être approprié ici? 

(c) Ajustez un modèle ARIMA en laissant la fonction choisir automatiquement le type et l'ordre du modèle. Que signifient les coefficients obtenus?

(d) Joignez le jeu de données `weather` et ajustez un modèle ARIMA incluant les quatre variables météorologiques comme prédicteurs externes. Est-ce que ces variables contribuent à mieux prédire le nombre de graines produites par année?

(e) Quel type de modèle est choisi par `ARIMA()` si vous ne considérez que la sous-série débutant en l'an 2000, sans prédicteur externe? Expliquez ce choix à partir du graphique en (a) et des corrélations temporelles pour cette sous-série.

(f) Calculez les prévisions des modèles en (c) et (e) pour les cinq années suivantes. Comment ces prévisions différent-elles?

## 2. Série temporelle par capteur

(a) Reprenez le tableau original indiquant le nombre de graines par année et capteur, puis appliquez la transformation racine carrée au nombre de graines. Utilisez ensuite la fonction `lme` du package *nlme* pour ajuster un modèle linéaire mixte incluant: l'effet fixe des variables météo, l'effet aléatoire du capteur et les corrélations temporelles d'une année à l'autre. 

Voici un exemple de la façon de spécifier un effet aléatoire d'une variable `GROUPE` sur l'ordonnée à l'origine d'un modèle `lme`, ainsi qu'une corrélation de type ARMA entre éléments successifs d'un même `GROUPE`:

```{r, eval = FALSE}
library(nlme)
mod_lme <- lme(..., data = ...,
             random = list(GROUPE = ~1), 
             correlation = corARMA(p = ..., q = ..., form = ~ 1 | GROUPE))
```

(b) Comparez la précision des effets fixes dans ce modèle en (a) par rapport au modèle en 1(d). Quelle est la raison de cette différence?
