---
title: "Options avancées dans ggplot2"
output:
    html_document:
        self_contained: false
        lib_dir: libs
        theme: spacelab
        toc: true
        toc_float: true
---

```{r setup, include=FALSE}
knitr::opts_chunk$set(echo = TRUE)
```

## Livres de référence sur la visualisation des données

- Healy, K. *Data Visualization: A practical introduction* [https://socviz.co/](https://socviz.co/)
(aussi disponible en format papier à la bibliothèque de l'UQAT)

- Wilke, C.O. *Fundamentals of Data Visualization* [(https://serialmentor.com/dataviz/](https://serialmentor.com/dataviz/)


## Références utiles pour *ggplot2*

- Liste des fonctions: [https://ggplot2.tidyverse.org/reference/](https://ggplot2.tidyverse.org/reference/)

- [Aide-mémoire des fonctions](https://github.com/rstudio/cheatsheets/raw/master/data-visualization-2.1.pdf)

- Codes des couleurs, types de lignes et points, etc.: [https://ggplot2.tidyverse.org/articles/ggplot2-specs.html](https://ggplot2.tidyverse.org/articles/ggplot2-specs.html)

- Liste des *packages* d'extension disponibles: [https://www.ggplot2-exts.org/](https://www.ggplot2-exts.org/)


## Exemples de packages d'extension

- [gganimate](https://gganimate.com/): Produire des figures animées.
- [ggrepel](https://cran.r-project.org/web/packages/ggrepel/vignettes/ggrepel.html): Faciliter le placement d'étiquettes de texte sur les graphiques.
- [ggstatsplot](https://indrajeetpatil.github.io/ggstatsplot/index.html): Visualiser le résultat de tests statistiques.
- [ggthemes](https://mran.microsoft.com/snapshot/2017-02-04/web/packages/ggthemes/vignettes/ggthemes.html): Davantage d'options de thèmes pour les figures.
- [cowplot](https://cran.r-project.org/web/packages/cowplot/vignettes/introduction.html) et [patchwork](https://patchwork.data-imaginist.com/articles/patchwork.html): Créer des figures composées.
- [lindia](https://github.com/yeukyul/lindia/blob/master/README.md): Plus de graphiques de diagnostic pour les modèles linéaires.


## Exemple 1

Jeu de données [aiv_ducks.csv](../donnees/aiv_ducks.csv) utilisé pour le laboratoire sur les modèles linéaires mixtes généralisés: présence ou absence de la grippe aviaire (AIV) chez des canards dans l'est du Canada en fonction de différents prédicteurs.

```{r}
aiv <- read.csv("../donnees/aiv_ducks.csv")
str(aiv)
```

```{r}
library(ggplot2)
ggplot(aiv, aes(x = Age, fill = as.factor(AIV))) +
    geom_bar()
```

Par défaut, les barres de différentes couleurs sont superposées (`position = "stack"`) pour les diagrammes à barres, ce qui rend plus difficile la comparaison sur l'axe des y. On peut spécifier `position = "dodge"` dans `geom_bar` pour qu'elles soient côte-à-côte:

```{r}
ggplot(aiv, aes(x = Age, fill = as.factor(AIV))) +
    geom_bar(position = "dodge")
```

Personnaliser le graphique:

- Modifier les titres du graphique, les titres des axes et de la légende avec `labs`.

- Modifier les échelles avec les fonctions `scale_...`; l'argument `labels` permet de changer les libellés.

```{r}
ggplot(aiv, aes(x = Age, fill = as.factor(AIV))) +
    labs(title = "AIV en fonction de l'âge", x = "Âge", y = "Nombre de cas", fill = "AIV") +
    geom_bar(position = "dodge") +
    scale_x_discrete(labels = c("> 1 an", "< 1 an")) +
    scale_fill_discrete(labels = c("Absent", "Présent"))
```

On peut aussi changer la palette de couleur dans `scale_fill_...`. La fonction `scale_fill_brewer` donne accès aux palettes de ColorBrewer; voir le site [http://colorbrewer2.org](http://colorbrewer2.org) pour une liste.

Ici, le graphique est "enregistré" dans une variable `p1`, puis on peut l'afficher en imprimant le résultat de `p1`.

```{r}
p1 <- ggplot(aiv, aes(x = Age, fill = as.factor(AIV))) +
    labs(title = "AIV en fonction de l'âge", x = "Âge", y = "Nombre de cas", fill = "AIV") +
    geom_bar(position = "dodge") +
    scale_x_discrete(labels = c("> 1 an", "< 1 an")) +
    scale_fill_brewer(palette = "Dark2", labels = c("Absent", "Présent"))
p1
```

Différents thèmes disponibles dans *ggplot2*. Le thème `theme_cowplot` du package *cowplot* est généralement bon pour les figures à publier (minimaliste, police de caractères assez grande). La fonction `theme_set` permet de modifier le thème par défaut pour tous les graphiques produits dans une session R.

```{r, warning = FALSE, message = FALSE}
library(cowplot)
theme_set(theme_cowplot(font_size = 14))
p1
```

Le package *cowplot* permet aussi de combiner différentes figures, ex.: Figure 1(a), 1(b), etc. Notez que nous avons éliminé la légende de la figure de gauche avec `theme(legend.position = "none")`. La fonction `theme` contient différentes options de personnalisation (ex.: position de la légende, taille du texte, couleur d'arrière plan, etc.); consultez les documents de référence de *ggplot2* pour plus de détails.

```{r}
p2 <- ggplot(aiv, aes(x = Temperature, fill = as.factor(AIV))) +
    labs(x = "Température", y = "Nombre de cas") +
    geom_histogram(color = "white") +
    scale_fill_brewer(palette = "Dark2") +
    theme(legend.position = "none")

plot_grid(p2, p1, labels = c("A", "B"))
```


## Exemple 2

Jeu de données `Animals2` du package *robustbase*: masse corporelle (en kg) et masse du cerveau (en g) pour 62 espèces de mammifères et 3 dinosaures (valeurs aberrantes). Dans le code ci-dessous, nous utilisons la fonction `add_rownames` du package *dplyr* pour créer une colonne `rowname` à partir des noms de rangées (noms des animaux).

```{r, message = FALSE, warning = FALSE}
library(robustbase)
library(dplyr)
data(Animals2)
Animals2 <- add_rownames(Animals2)
head(Animals2)

```

Nous créons des jeux de données séparés pour les dinosaures (rangées 6, 16 et 26) et les autres. Nous illustrons les données avec un nuage de points, auquel est superposé une droite de régression linéaire avec `geom_smooth` et des points mettant en évidence les 3 valeurs aberrantes.

```{r}
dino <- Animals2[c(6, 16, 26),]
non_dino <- Animals2[-c(6,16,26),]

p_animals <- ggplot(Animals2, aes(x = body, y = brain)) +
    geom_point() +
    geom_smooth(data = non_dino, method = "lm", linetype = "dashed") +
    geom_point(data = dino, size = 2, color = "red") +
    scale_x_log10() +
    scale_y_log10()
p_animals
```


Dans cet exemple, notez l'utilisation de l'argument `data` pour associer différents jeux de données à des `geom` spécifiques (ex.: non-dinosaures pour `geom_smooth`, dinosaures pour le 2e `geom_point`). Nous personnalisons aussi l'apparence de la droite ("dashed" = ligne en tirets) et les points (couleur et grosseur). *Rappel*: Des attributs comme `linetype`, `size` et `color` peuvent être associés à une variable dans `aes` pour varier l'apparence selon les niveaux de la variable, mais hors de la fonction `aes` ils appliquent une valeur unique à tous les points/lignes du `geom`. 

Finalement, nous avons appliqué une échelle logarithmique aux deux axes (`scale_x_log10()` et `scale_y_log10()`). Le résultat est semblable à celui qui serait obtenu avec une transformation des variables (ex.: `aes(x = log(body), y = log(brain))`), excepté qu'ici les nombres affichés sur les axes sont les valeurs non-transformées, qui sont souvent plus faciles à interpréter.

Puisque nous avons enregistré le graphique précédent dans une variable `p_animals`, nous pouvons y ajouter des éléments sans répéter tout le code. Ici, nous ajoutons le nom des trois dinosaures avec `geom_text`. L'attribut `label` dans `aes` indique quelle variable fournit le texte à afficher.

```{r}
p_animals + 
    geom_text(data = dino, aes(label = rowname))
```

Le package *ggrepel* est très utile pour ajouter des étiquettes aux observations d'un graphique. En remplaçant `geom_text` par `geom_text_repel`, le texte est automatiquement déplacé pour cacher le moins possible les autres éléments du graphique. Dans l'exemple ci-dessous, nous ajoutons des étiquettes pour toutes les espèces avec une masse inférieure à 0.01 kg ou supérieure à 1000 kg.

```{r, warning = FALSE, message = FALSE}
library(ggrepel)
p_animals +
    geom_text_repel(data = filter(Animals2, body < 0.01 | body > 1000),
                    aes(label = rowname))
```


## Exemple 3

Dans cet exemple, nous voulons comparer la représentation de 5 catégories (colonne `cat`) parmi des valeurs observées (proportions dans la colonne `obs`) à des proportions de références (colonne `ref`).

```{r}
prop <- data.frame(
    cat = LETTERS[1:5],
    ref = c(0.2, 0.35, 0.15, 0.12, 0.18),
    obs = c(0.26, 0.16, 0.42, 0.09, 0.07)
)
prop
```

Dans le graphique ci-dessous, les observations sont représentées par des points reliés par des lignes, tandis que les proportions de référence sont indiquées par des barres.

- `geom_col` (pour colonne) produit un diagramme à barres où la variable $y$ est donnée par une colonne du jeu de données, contrairement à `geom_bar` où l'axe des $y$ compte le nombre de fois où la valeur montrée en $x$ apparaît (voir l'exemple 1).

- `shape = 18` donne une forme de losange aux points. (Voir la référence en haut du document pour la définition de ces codes.)

- L'attribut `group` dans `aes` spécifie quelle variable définit les groupes de points à relier par des lignes (si un attribut comme `color` est spécifié, celui-là définit aussi les groupes). Ici `group = 1` signifie que tous les points sont dans le même groupe.

```{r}
ggplot(prop, aes(x = cat, y = obs, group = 1)) +
    geom_col(aes(y = ref), fill = "grey70") +
    geom_point(color = "darkred", shape = 18, size = 3) +
    geom_line(linetype = "dashed", color = "darkred")
```

Pour ordonner les catégories en $x$ en ordre décroissant de la variable `obs`, nous pouvons spécifier `x = reorder(cat, -obs)`, où le signe "-" indique l'ordre décroissant.

```{r}
ggplot(prop, aes(x = reorder(cat, -obs), y = obs, group = 1)) +
    geom_col(aes(y = ref), fill = "grey70") +
    geom_point(color = "darkred", shape = 18, size = 3) +
    geom_line(linetype = "dashed", color = "darkred")
```

La version suivante ajoute les valeurs de la colonne `obs` au-dessus de chaque point; `nudge_y = 0.05` indique que le texte doit être déplacé de 0.05 unités vers le haut sur l'axe des y. Pour représenter les valeurs en pourcentages, nous transformons `obs` avec la fonction `percent` du packge *scales*. Ce package contient plusieurs fonctions pour formatter les valeurs numériques. 

```{r}
library(scales)
ggplot(prop, aes(x = reorder(cat, -obs), y = obs, group = 1)) +
    geom_col(aes(y = ref), fill = "grey70") +
    geom_point(color = "darkred", shape = 18, size = 3) +
    geom_line(linetype = "dashed", color = "darkred") +
    geom_text(aes(label = percent(obs)), color = "darkred", nudge_y = 0.05)
```

Nous pouvons aussi transformer l'axe des $y$ en pourcentages, en donnant la fonction `percent_format` à l'argument `labels` (plutôt que `percent` pour transformer des valeurs individuelles). L'argument `accuracy = 1` dans `percent` et `percent_format` indique que les valeurs sont affichées à l'unité près (`accuracy = 0.1` serait au dixième près, etc.)

```{r}
library(scales)
ggplot(prop, aes(x = reorder(cat, -obs), y = obs, group = 1)) +
    geom_col(aes(y = ref), fill = "grey70") +
    geom_point(color = "darkred", shape = 18, size = 3) +
    geom_line(linetype = "dashed", color = "darkred") +
    geom_text(aes(label = percent(obs, accuracy = 1)), color = "darkred", nudge_y = 0.05) +
    scale_y_continuous(labels = percent_format(accuracy = 1))
```


